臺灣臺中地方法院刑事判決　　　　　　 96年度訴緝字第287號
公　訴　人　臺灣臺中地方法院檢察署檢察官
被　　　告　丁○○
上列被告因妨害自由等案件，經檢察官提起公訴（九十五年度偵
字第一七０六一號），本院判決如下：
    主    文
丁○○共同以強暴方法，剝奪人之行動自由，未遂，處有期徒刑
肆月，如易科罰金，以新臺幣壹仟元折算壹日，減為有期徒刑貳
月，如易科罰金，以新臺幣壹仟元折算壹日。
其餘被訴重利部分，無罪。
    犯罪事實
一、丁○○與杜先啟（其共犯以強暴方法，剝奪人之行動自由未
    遂罪，業經本院以九十六年度訴字第五七號判處有期徒刑四
    月確定）因丙○○積欠經營地下錢莊之不詳年籍姓名綽號「
    阿亮」成年男子本金新台幣（下同）四萬元及利息無法清償
    （丙○○於九十五年一月二十日向綽號「阿亮」成年男子借
    款四萬元，約定十天為一期，初期每期利息為八千元，嗣於
    同年四月間每期降為六千元，並預扣利息，丙○○取得三萬
    二千元，並由丙○○簽發面額八萬元本票一紙及提供丙○○
    國民身分證、車牌號碼R7─8609號自用小客車行車執照、該
    車讓渡書以供擔保，迄同年五月間丙○○已繳納利息約十萬
    元），受綽號「阿亮」成年男子委託向丙○○催討上開欠款
    ，而夥同賴永祥、林家駿二人（其二人共犯以強暴方法，剝
    奪人之行動自由未遂罪，業經本院以九十六年度訴字第五七
    號各判處有期徒刑二月確定），於九十五年七月十三日，由
    丁○○駕駛車牌號碼4651─HV號自用小客車搭載杜先啟、賴
    永祥、林家駿前往丙○○位於台中市南屯區○○○○街三０
    ０號四樓住處，車抵丙○○上開住處樓下後，賴永祥、林家
    駿在車內等候，由丁○○、杜先啟上樓至丙○○上開住處，
    向丙○○催討上開欠款，經雙方協調後，丙○○同意償還八
    萬元，分四期每月清償二萬元，並約定翌（十四）日下午三
    時許，前往收取第一期款二萬元。同年月十四日下午三時許
    ，丁○○駕駛車牌號碼4651─HV號自用小客車搭載杜先啟、
    賴永祥、林家駿依約前往丙○○上開住處，車抵丙○○上開
    住處樓下後，賴永祥、林家駿在車內等候，由丁○○、杜先
    啟上樓至丙○○上開住處，因丙○○不在，丁○○、杜先啟
    見丙○○上開住處大門未鎖，竟未經許可擅自入內等候，適
    丙○○之妻乙○○自外返回住處，丁○○、杜先啟乃向乙○○逼問丙○○去處，乙○○見丁○○、杜先啟口氣惡劣，欲
    打電話報警，遂引起丁○○、杜先啟不滿，竟共同基於毀損
    及普通傷害之犯意聯絡，先由丁○○將丙○○所有電話線扯
    斷，並持丙○○所有屋內手提電腦砸向乙○○頭部，再由杜
    先啟出手勒乙○○頸部及毆打乙○○，而損壞該電話線及致
    令該手提電腦不堪用，足以生損害於丙○○，並使乙○○受
    有頭臉部挫擦傷合併腦震盪、流鼻血、左眼眶瘀青、左外耳
    撕裂傷、雙手肘、雙手、雙膝、雙腳挫傷、頸部勒傷等傷害
    （丁○○、杜先啟、賴永祥、林家駿涉犯無故侵入住宅、毀
    損、傷害部分，業經丙○○、乙○○於偵查中撤回告訴，另
    經檢察官為不起訴處分確定）。而於丁○○、杜先啟共同毆
    打乙○○時，適乙○○之姪女陳淑貞搭乘電梯上至四樓欲返
    回住處，見乙○○遭丁○○、杜先啟毆打，乃趕緊搭乘電梯
    下樓報警，乙○○因見陳淑貞下樓，心想陳淑貞必會報警，
    且遭丁○○、杜先啟毆打，心有未甘，為待員警趕至將其等
    繩之以法，於丁○○先下樓後，杜先啟欲離去時，乃拉住杜
    先啟衣服，不讓杜先啟離開，杜先啟與乙○○遂自四樓樓梯
    處相互拖拉至一樓大門前，嗣雙方復相互拖拉至路邊停放車
    牌號碼4651─HV號自用小客車右後座車旁，此時乙○○又使
    力拉住杜先啟衣服，經在旁之賴永祥要求乙○○放手，因乙○○不予理會，致杜先啟無法掙脫甚為氣憤，杜先啟乃向賴
    永祥、林家駿等人告以先將乙○○拉上車再打，丁○○、杜
    先啟、賴永祥、林家駿即基於共同犯意聯絡，由杜先啟、賴
    永祥分別拉住乙○○之左、右手，並與林家駿合力將乙○○
    強拖至該車左後座車門旁，並由丁○○打開左後座車門，再
    由賴永祥進入該車後座與杜先啟合力將乙○○由外往內強拉
    入車內，而欲以強暴方法剝奪乙○○之行動自由，惟因乙○○拼命以腳勾住車底，並經林家駿告以警察快來了，乃由杜
    先啟以手用力將乙○○推下車，該四人始趕緊駕車離去，致
    未得逞。嗣經警受理報案後，循線查獲。
二、案經丙○○、乙○○訴由台中市警察局第四分局報請臺灣臺
    中地方法院檢察署檢察官偵查起訴。
    理    由
甲、有罪部分：
一、按被告以外之人於審判外之陳述，雖不符前四條之規定，而
    經當事人於審判程序同意作為證據，法院審酌該言詞陳述或
    書面陳述作成時之情況，認為適當者，亦得為證據。當事人
    、代理人或辯護人於法院調查證據時，知有第一百五十九條
    第一項不得為證據之情形，而未於言詞辯論終結前聲明異議
    者，視為有前項之同意，刑事訴訟法第一百五十九條之五定
    有明文。經查證人即告訴人丙○○、乙○○於警詢、偵查中
    之證詞，被告丁○○並未爭執其證據能力，且未於本案言詞
    辯論終結前聲明異議，本院審酌證人即告訴人丙○○、乙○○於警詢、偵查中之證詞，係於案發後就其親身經歷之事實
    所為，且依其陳述作成時之情況，並無不適當之情形，依刑
    事訴訟法第一百五十九條之五第二項規定，自有證據能力，
    合先敘明。
二、上開犯罪事實，業據被告丁○○於本院審理時坦承不諱。且
    查丙○○因其不詳年籍姓名綽號「王仔」友人，急需款項無
    法向他人借貸，遂透過丙○○欲向地下錢莊借錢，而由綽號
    「王仔」友人將其女友車牌號碼R7－8609號自用小客車過戶
    登記予丙○○，並提供地下錢莊行動電話號碼0000000000號
    以供聯絡，丙○○乃於九十五年一月二十日以該行動電話號
    碼與經營地下錢莊之不詳年籍姓名綽號「阿亮」成年男子聯
    絡，經綽號「阿亮」成年男子於當日前往丙○○位於台中市
    ○區○○路三五九之二號三樓之九租屋處，由丙○○向綽號
    「阿亮」成年男子借款四萬元，約定十天為一期，初期每期
    利息為八千元，嗣於同年四月間每期降為六千元，並預扣利
    息，丙○○取得三萬二千元，並由丙○○簽發面額八萬元本
    票一紙及提供丙○○國民身分證、車牌號碼R7─8609號自用
    小客車行車執照、該車讓渡書以供擔保，每次均由綽號「阿
    亮」成年男子前往丙○○上開租屋處樓下或台中市○○路上
    海盜海產料理店前，向丙○○收取利息，迄同年五月間丙○○已繳納利息約十萬元，嗣因丙○○無法繳納本息，遂由被
    告丁○○與杜先啟於九十五年七月十三日前往丙○○位於台
    中市南屯區○○○○街三００號四樓住處，向丙○○告以其
    等係受綽號「阿亮」成年男子委託前來，所積欠綽號「阿亮
    」成年男子款項如何處理，經雙方協調後，丙○○同意償還
    八萬元，分四期每月清償二萬元，並約定翌（十四）日下午
    三時許，前往收取第一期款二萬元，而丙○○未曾向被告丁○○借款，且當天係第一次遇見被告丁○○與杜先啟，並未
    看見賴永祥、林家駿等情，業據證人即告訴人丙○○於警詢
    、偵查中及本院九十六年度訴字第五七號行準備程序時指證
    述綦詳，並有告訴人丙○○所開立面額八萬元本票影本一紙
    及車牌號碼R7─8609號自用小客車之車籍作業系統─查詢認
    可資料一紙附卷可稽，足見被告丁○○與杜先啟係受綽號「
    阿亮」成年男子委託，向告訴人丙○○催討所積欠綽號「阿
    亮」成年男子之本金四萬元及利息無疑。又九十五年七月十
    四日下午三時許，乙○○自外返回住處，見被告丁○○與杜
    先啟在屋內，乃詢問被告丁○○與杜先啟如何進入屋內及所
    來何事，被告丁○○與杜先啟即向乙○○逼問丙○○去處，
    乙○○見被告丁○○與杜先啟口氣惡劣，欲打電話報警，被
    告丁○○見狀，先如何扯斷電話線，並持屋內手提電腦如何
    砸向乙○○頭部，另由杜先啟如何出手勒乙○○頸部及毆打
    乙○○，而損壞該電話線及致令該手提電腦不堪用，並使乙○○受有如事實欄所載傷勢；而於被告丁○○與杜先啟共同
    毆打乙○○時，適乙○○之姪女陳淑貞搭乘電梯上至四樓欲
    返回住處，見乙○○遭被告丁○○與杜先啟毆打，乃趕緊搭
    乘電梯下樓報警，乙○○因見陳淑貞下樓，心想陳淑貞必會
    報警，且遭被告丁○○與杜先啟毆打，心有未甘，為待員警
    趕至將其等繩之以法，於被告丁○○先下樓後，杜先啟欲離
    去時，乃如何拉住杜先啟衣服，不讓杜先啟離開，杜先啟與
    乙○○遂自四樓樓梯處如何相互拖拉至一樓大門前，嗣雙方
    復相互拖拉至路邊停放車牌號碼4651─HV號自用小客車右後
    座車旁，此時乙○○又使力拉住杜先啟衣服，經在旁之賴永
    祥要求乙○○放手，因乙○○不予理會，致杜先啟無法掙脫
    甚為氣憤，杜先啟乃向賴永祥、林家駿等人告以先將乙○○
    拉上車再打，而由杜先啟、賴永祥分別拉住乙○○之左、右
    手，並與林家駿如何合力將乙○○強拖至該車左後座車門旁
    ，並由被告丁○○打開左後座車門，再由賴永祥進入該車後
    座與杜先啟合力將乙○○由外往內強拉入車內，惟因乙○○
    拼命以腳勾住車底，並經林家駿告以警察快來了，乃由杜先
    啟以手用力將乙○○推下車，該四人始趕緊駕車離去等情，
    亦據證人即告訴人乙○○於警詢及偵查中指證述綦詳，核與
    目擊證人陳淑貞於本院九十六年度訴字第五七號審理時到庭
    具結證稱：當天下午伊自外返回住處，見屋內有兩個人在毆
    打乙○○，伊即趕緊搭乘電梯下樓報警，因電梯內收訊不好
    ，下樓後乃跑至對面賣飲料之商家，拜託該商家報警，嗣伊
    在樓下時，見有二個人強拉乙○○的手，因乙○○極力反抗
    ，所以未能將乙○○完全拉進車內，其中一人就將乙○○推
    下車等語大致相符，並有告訴人乙○○提出之診斷證明書一
    紙、現場及受傷照片計三十張與監視器攝錄翻拍照片十一張
    附卷可憑；參以卷附現場照片三張所示（見警卷第五十六頁
    ），其中右下方之一張係杜先啟、賴永祥與告訴人乙○○圍
    在車牌號碼4651─HV號自用小客車右後座車門旁，並由告訴
    人乙○○拉住杜先啟之上衣，而上方之一張係告訴人乙○○
    蹲著面向車牌號碼4651─HV號自用小客車行李箱處，由杜先
    啟、賴永祥分別拉住告訴人乙○○之左、右手，另被告丁○○與林家駿則分別站在靠近該車之左邊駕駛座、左邊後座車
    門旁，另左下方一張係告訴人乙○○在該自用小客車後座內
    僅露出一雙小腿，而杜先啟則係站在打開之左後座車門內，
    益徵證人即告訴人乙○○之上開指證述非虛，應可採信。顯
    見被告丁○○與杜先啟、賴永祥、林家駿於上開時地，確基
    於共同犯意聯絡，由杜先啟、賴永祥分別拉住告訴人乙○○
    之左、右手，並與林家駿合力將告訴人乙○○強拖至該車左
    後座車門旁，並由被告丁○○打開左後座車門，再由賴永祥
    進入該車後座與杜先啟合力將告訴人乙○○由外往內強拉入
    車內，而欲以強暴方法剝奪告訴人乙○○之行動自由，惟因
    告訴人乙○○拼命以腳勾住車底，並經林家駿告以警察快來
    了，乃由杜先啟以手用力將告訴人乙○○推下車，該四人始
    趕緊駕車離去，致未得逞應無置疑。況同案被告杜先啟、賴
    永祥、林家駿前開犯罪事實，業經本院以九十六年度訴字第
    五七號其等妨害自由等案件判決理由中認定甚詳，並經判處
    罪刑確定，有該刑事判決附卷可考，足證被告丁○○之自白
    與事實相符。本件事證明確，被告丁○○犯行堪以認定。至
    於告訴人乙○○另於偵查中具結證稱：丁○○等人打伊期間
    ，賴永祥、林家駿有樓上樓下跑，但最後拉伊到樓下的人是
    賴永祥，後來他們四人都有分別拉伊的頭、抬伊的腳，要將
    伊拉上車等語，並於本院九十六年度訴字第五七號行準備程
    序時指稱：當時在大樓中庭外面，被告四人其中二人抬伊的
    手，二人抬伊的腳，將伊抬往距約二十公尺之車牌號碼4651
    ─HV號自用小客車停車處，抵達後，丁○○、林家駿先放手
    等語；另證人陳淑貞於本院九十六年度訴字第五七號審理時
    具結證稱：當時伊有看到二個人帶乙○○下樓並拉乙○○的
    手，另在樓下等的二個人亦上前去拉乙○○的手等語，核其
    等證述不一，又與告訴人乙○○上開證述及卷附上開現場照
    片右下方一張所示（見警卷第五十六頁）之當時現場情況、
    監視器攝影翻拍照片所示（見警卷第六十一頁最下方之照片
    ）之僅杜先啟與告訴人乙○○在大樓樓梯處、一樓處相互拖
    拉等情未合，復為被告丁○○與杜先啟、賴永祥、林家駿所
    堅決否認，可見告訴人乙○○及證人陳淑貞之上開指證述，
    尚不足取，併此敘明。
三、核被告丁○○所為，係犯刑法第三百零二條第三項、第一項
    之以強暴方法剝奪人行動自由未遂罪。被告丁○○與杜先啟
    、賴永祥、林家駿間，就上開犯行，有犯意聯絡及行為分擔
    ，均應論以共同正犯。被告丁○○已著手於剝奪告訴人乙○○之行動自由之實行而不遂，為未遂犯，應依刑法第二十五
    條第二項之規定，按既遂犯之刑減輕之。公訴意旨認被告丁○○所為，係犯刑法第三百零二條第一項之以強暴方法剝奪
    人行動自由既遂罪，惟查被告丁○○與杜先啟、賴永祥、林
    家駿將告訴人乙○○強拉至車內後，因告訴人乙○○拼命以
    腳勾住車底，並經林家駿告以警察快來了，乃由杜先啟以手
    用力將告訴人乙○○推下車，該四人始趕緊駕車離去，致未
    能將告訴人乙○○強行載走，應屬未遂犯，是公訴意旨上開
    認定，容有誤會，附此敘明。爰審酌被告受託討債，為達目
    的，竟以暴力方式加害告訴人乙○○，姑念事後已與告訴人
    乙○○、丙○○達成和解，賠償告訴人乙○○四萬元，並購
    買一台筆記型電腦給告訴人丙○○以資賠償，有和解書一紙
    及告訴人丙○○書立收據影本一紙附卷可考，及其犯罪之動
    機、目的、手段、對社會所生危害及犯罪後坦承犯行，態度
    良好等一切情狀，量處有期徒刑四月，並諭知易科罰金之折
    算標準，以示懲儆。又被告犯罪時間在九十六年四月二十四
    日以前，查無中華民國九十六年罪犯減刑條例不予減刑之情
    形，應依同條例第二條第一項第三款之規定減其宣告刑二分
    之一，即減為有期徒刑二月，並諭知易科罰金之折算標準。
    至於扣案之陶器一個、玻璃煙灰缸一個、電話機具一台、手
    提電腦一台，均係告訴人丙○○所有，爰不予宣告沒收，亦
    此敘明。
乙、無罪部分：
一、公訴意旨略以：丙○○之不詳年籍姓名綽號「王仔」友人，
    因急需用錢無法向人借貸，遂透過丙○○欲向地下錢莊借錢
    ，「王仔」並將其女友車號R7－8609號自小客車移轉登記予
    丙○○，並提供0000000000號行動電話，作為向地下錢莊借
    錢聯絡之用，丙○○事後撥打該行動電話向不詳年籍姓名綽
    號「阿亮」成年男子所經營地下錢莊借錢，該地下錢莊即派
    人到丙○○住處，並貸與四萬元，雙方約定十天為一期，利
    息為六千元，取得與原本顯不相當之重利，並要丙○○簽票
    號CH320992號、面額八萬元本票一張、身分證、車號R7－86
    09號自小客車行車執照為質押擔保該借款，嗣丙○○雖先後
    已繳十萬元利息，惟已無力續繳利息，「阿亮」即指示具重
    利犯意聯絡及行為分擔之被告丁○○與杜先啟、林家駿、賴
    永祥，於九十五年七月十四日下午三時許，前往丙○○位於
    臺中市南屯區○○○○街三００號四樓住處，共同向丙○○
    索討欠款等情，因認被告丁○○與杜先啟、賴永祥、林家駿
    共同涉有刑法第三百四十四條之乘他人急迫貸以金錢，而取
    得與原本顯不相當之重利罪嫌等語。
二、按犯罪事實應依證據認定之，無證據不得認定犯罪事實，刑
    事訴訟法第一百五十四條第二項定有明文；而刑事訴訟法上
    所謂認定犯罪事實之證據，係指足以認定被告確有犯罪行為
    之積極證據而言，該項證據自須適合於被告犯罪事實之認定
    ，始得採為斷罪資料，如未能發現相當證據，或證據不足以
    證明，自不能以推測或擬制之方法，以為裁判基礎，最高法
    院二十九年上字第三一０五號及四十年台上字第八六號著有
    判例可資參照。訊之被告丁○○固坦承受綽號「阿亮」成年
    男子委託，向丙○○催討欠款，然矢口否認有何重利犯行，
    辯稱：伊並未向丙○○取得任何款項等語。經查丙○○因其
    不詳年籍姓名綽號「王仔」友人，急需款項無法向他人借貸
    ，遂透過丙○○欲向地下錢莊借錢，而由綽號「王仔」友人
    將其女友車牌號碼R7－8609 號自用小客車過戶登記予丙○○，並提供地下錢莊行動電話號碼0000000000號以供聯絡，
    丙○○乃於九十五年一月二十日以該行動電話號碼與經營地
    下錢莊之不詳年籍姓名綽號「阿亮」成年男子聯絡，經綽號
    「阿亮」成年男子於當日前往丙○○位於台中市○區○○路
    三五九之二號三樓之九租屋處，由丙○○向綽號「阿亮」成
    年男子借款四萬元，約定十天為一期，初期每期利息為八千
    元，嗣於同年四月間每期降為六千元，並預扣利息，丙○○
    取得三萬二千元，並由丙○○簽發面額八萬元本票一紙及提
    供丙○○國民身分證、車牌號碼R7─8609號自用小客車行車
    執照、該車讓渡書以供擔保，每次均由綽號「阿亮」成年男
    子前往丙○○上開租屋處樓下或台中市○○路上海盜海產料
    理店前，向丙○○收取利息，迄同年五月間丙○○已繳納利
    息約十萬元，嗣因丙○○無法繳納本息，遂由被告丁○○與
    杜先啟於九十五年七月十三日前往丙○○位於台中市南屯區
    ○○○○街三００號四樓住處，向丙○○告以其等係受綽號
    「阿亮」成年男子委託前來，所積欠綽號「阿亮」成年男子
    款項如何處理，經雙方協調後，丙○○同意償還八萬元，分
    四期每月清償二萬元，並約定翌（十四）日下午三時許，前
    往收取第一期款二萬元，而丙○○未曾向被告丁○○借款，
    且當天係第一次遇見被告丁○○與杜先啟，並未看見賴永祥
    、林家駿等情，此經證人即告訴人丙○○於警詢、偵查中及
    本院九十六年度訴字第五七號行準備程序時指證述如上。是
    依證人即告訴人丙○○之上開指證述，可知被告丁○○與杜
    先啟僅係受綽號「阿亮」成年男子委託，夥同賴永祥、林家
    駿，向告訴人丙○○催討所積欠綽號「阿亮」成年男子之本
    金四萬元及利息，並未見被告丁○○與杜先啟、賴永祥、林
    家駿有何參與借款予告訴人丙○○，或向告訴人丙○○收取
    利息，或與綽號「阿亮」成年男子共同經營地下錢莊之情事
    ，況被告丁○○與杜先啟、賴永祥、林家駿受託向告訴人丙○○催討所積欠綽號「阿亮」成年男子之本金四萬元及利息
    ，亦未由告訴人丙○○處取得任何款項，自難僅憑被告丁○○與杜先啟、賴永祥、林家駿受託向告訴人丙○○催討所積
    欠綽號「阿亮」成年男子之本金四萬元及利息，即遽予推定
    被告丁○○與綽號「阿亮」成年男子間確有共同重利之犯意
    聯絡。此外，又查無其他積極證據足認被告丁○○有何公訴
    人所指訴上開重利犯行，既無證據證明被告丁○○此部分犯
    罪，依法應諭知無罪之判決。
丙、據上論斷，應依刑事訴訟法第二百九十九條第一項前段、第
    三百零一條第一項，刑法第二十八條、第三百零二條第三項
    、第一項、第二十五條第二項、第四十一條第一項前段，刑
    法施行法第一條之一，中華民國九十六年罪犯減刑條例第二
    條第一項第三款、第七條、第九條，判決如主文。
本案經檢察官甲○○到庭執行職務。
中　　華　　民　　國　　96　　年　　8 　　月　　9 　　日
                  刑事第三庭  審判長法  官  唐光義
                                    法  官  楊萬益
                                    法  官  朱光國
上正本證明與原本無異。
如不服本判決，應於送達後十日內向本院提出上訴狀（須附繕本
），上訴於台灣高等法院台中分院。
                                    書記官  洪明霞
中　　華　　民　　國　　96　　年　　8 　　月　　9 　　日
附錄論罪科刑法條
刑法第302條：
私行拘禁或以其他非法方法，剝奪人之行動自由者，處5年以下
有期徒刑、拘役或3百元以下罰金。
因而致人於死者，處無期徒刑或7年以上有期徒刑，致重傷者，
處3年以上十年以下有期徒刑。
第1項之未遂犯罰之。
